【裁判字號】    95,訴,2432
【裁判日期】    970318
【裁判案由】    違反稅捐稽徵法等
【裁判全文】
臺灣桃園地方法院刑事判決              95年度訴字第2432號
公  訴  人  台灣桃園地方法院檢察署檢察官
被      告  乙○○原名洪炳輝.
                      01號
選任辯護人  陳舜銘律師
上列被告因違反稅捐稽徵法等案件，經檢察官提起公訴（台灣桃
園地方法院檢察署95年度偵字第18115 號）及移送併辦（96年度
偵字第20999號），本院判決如下︰
    主  文
乙○○連續行使偽造私文書，足以生損害於公眾及他人，處有期
徒刑捌月，減為有期徒刑肆月，如易科罰金，以銀元佰元即新
臺幣玖佰元折算壹日。
    事  實
一、乙○○係地政士，因執行業務之故對土地登記及稅務等相關
    法令均有瞭解。緣於民國91年間，乙○○受戊○○（經檢察
    官處分不起訴確定）委託辦理捐贈土地予政府機關以便節稅
    事宜，另賴俊祺、庚○○父子則委由地政士丁○○辦理捐贈
    土地予政府機關俾節稅事宜。渠圖節稅方式係由戊○○委由
    乙○○、賴俊祺、庚○○父子委由丁○○出面分別找尋是否
    有時價甚低且公告現值遠高於時價之土地，再分別由戊○○
    、賴俊祺、庚○○向地主購進後，再捐贈政府機關，渠三人
    遂得分別依所得稅法第17條第1 項第2 款第2 目之1 之規定
    ，以該捐贈土地之公告現值作為渠等申報91年度綜合所得稅
    時之列舉扣除額，而達減除渠三人該年度綜合所得稅之應納
    稅額。嗣乙○○知悉丁○○受賴俊祺及庚○○父子委託辦理
    上揭節稅事宜而需此種土地，又得知地主甲○○所有坐落桃
    園縣桃園市○○段第653 地號土地、地主丙○○○所有坐落
    桃園縣桃園市○○○段第232 之1 及第252 之13地號之土地
    、及地主己○○所有坐落桃園縣桃園市○○○段第280 、第
    284 之5 地號之土地，均屬既成道路，變現不易而時價甚低
    ，然倘以之作為個人捐贈政府機關之標的物，其可供作綜合
    所得稅申報時之列舉扣除額數額之公告現值遠高於時價，因
    認屬上揭節稅手段之絕佳標的，乃先後向地主甲○○、丙○○○、己○○商洽購買。甲○○、丙○○○、己○○見竟有
    人願意出價購買該等難以脫手之土地，亦欣然同意出售。而
    洪炳輝為避免過戶時遭稅捐機關以公告現值為基礎課徵巨額
    之土地增值稅，並欲利用此一居間購地機會賺取暴利，遂欲
    利用土地稅法第28條之3 所定「因信託行為成立，委託人與
    受託人間」移轉土地所有權者免徵土地增值稅此一優惠，圖
    謀以甲○○、丙○○○、己○○等地主為委託人，以委託購
    地之庚○○、賴俊祺、戊○○為受託人，而製作雙方基於信
    託關係辦理土地過戶登記之外觀。乙○○乃分別於91年9 月
    18日、91年10月8 日、及91年10月18日，先以自己名義分別
    向甲○○、丙○○○及己○○各以新臺幣（下同）32萬元、
    200 萬元、220 萬元之低價簽訂不動產買賣契約書購買上開
    土地，並約定將全額負責過戶時之土地增值稅（實則依乙○○以信託關係直接辦理過戶登記至需地之戊○○、賴俊祺父
    子名下之規劃，信託登記時將享免徵土地增值稅之優惠），
    再先後以自己名義於91年9 月12日及92年3 月27日與戊○○
    簽訂土地買賣契約書，將己○○所有之上開土地以910 萬元
    之高價出售戊○○，又以自己名義於91年10月9 日與庚○○
    、賴俊祺簽訂不動產買賣契約書，將甲○○及丙○○○上揭
    土地以共1027萬元之高價出售庚○○及辛○○。然乙○○就
    其欲以信託關係移轉所有權登記之方式，僅告知地主甲○○
    、己○○及需地之庚○○、賴俊祺，而未告知地主丙○○○
    及需地之戊○○，亦未獲伊二人同意或授權以此方式辦理過
    戶。乙○○即基於盜蓋丙○○○及戊○○印章於土地登記申
    請書、土地信託契約書上進而偽造伊二人名義之該私文書復
    持向地政機關行使之概括犯意，先後於：(1)91年10月24日盜
    蓋丙○○○之印章於載有丙○○○將所有崁子腳段第252 之
    13 地 號土地（權利範圍1000分之999） 以「信託登記」為
    原因申辦過戶登記予賴俊祺等意旨之土地登記申請書暨所附
    之土地信託契約書上；(2)再於同日盜蓋丙○○○之印章於載
    有丙○○○將所有崁子腳段第232 之1 地號土地（權利範圍
    1000 分 之999） 以「信託登記」為原因申辦過戶登記予庚○○之土地登記申請書暨所附之土地信託契約書上；(3)復於
    91年12 月6日盜蓋戊○○之印章於載有己○○將所有崁子腳
    段第280 地號、第284 之5 地號土地以「信託登記」為原因
    申辦過戶登記予戊○○之土地登記申請書暨所附之土地信託
    契約書上，而連續偽造丙○○○及戊○○名義之上揭各土地
    登記申請書暨所附土地信託契約書等私文書後，足生損害於
    丙○○○、戊○○及地政機關就土地移轉過程管理之正確性
    。乙○○另於91年10月25日受已知悉並同意乙○○以此信託
    登記方式辦理土地過戶登記之地主甲○○及需地之庚○○與
    賴俊祺之委託，向桃園縣桃園地政事務所申辦將甲○○所有
    法政段第653 地號土地各二分之一持分分別信託登記予庚○○及賴俊祺。乙○○又明知地主甲○○、丙○○○與需地庚○○、賴俊祺間，及地主己○○與需地之戊○○間，彼此間
    真意係買賣並移轉土地所有權，而無將土地託由他人或為他
    人管理處分收益之信託之意，竟分別與地主甲○○及需地之
    庚○○、賴俊祺間，與需地之庚○○、賴俊祺間（地主丙○○○則係不知情，有如前述），與地主己○○間（需地之戊○○亦不知情，前已述明），共同基於使公務員登載不實事
    項於職務上執掌公文書之犯意聯絡，乙○○且出於概括犯意
    ，由乙○○持上揭含其冒用丙○○○、戊○○名義偽作而成
    且皆以「信託登記」為原因之土地登記申請書暨隨附之土地
    信託契約書向桃園縣桃園地政事務所申辦信託登記並行使屬
    其偽造之前揭文書，先後將甲○○、丙○○○及己○○所有
    之上開土地，分別以甲○○、丙○○○、己○○為委託人及
    受益人，以戊○○、賴俊祺、庚○○為受託人，而信託登記
    在戊○○、辛○○及庚○○名下，藉此方式擬幫助原地主及
    土地增值稅之納稅義務人免於繳付該項稅額，期使本身能達
    實際上無庸履行其向甲○○、丙○○○及己○○購買土地時
    所約定應代地主全額負擔土地增值稅此項債務之目的，並使
    該地政事務所之承辦公務員將此等不實事項登載於職務上所
    製作之地籍簿公文書上，同足以生損害於丙○○○、戊○○
    及地政機關就土地移轉移轉過程管理之正確性。嗣戊○○、
    庚○○及辛○○先後將渠等購得之上開土地以自有財產之名
    義捐贈澎湖鄉望安鄉公所，並分別依上開規劃將捐贈土地之
    公告現值作為渠等91年度申合所得稅申報時之列舉扣除額之
    用。嗣經不詳人士向財部部台灣省中區國稅局檢舉有逃漏稅
    之嫌，始經稅捐機關循線查悉上情。
二、本案經桃園縣政府稅捐稽徵處函送台灣桃園地方法院檢察署
    檢察官偵查起訴。
    理  由
一、訊據被告乙○○固坦認其先以自己名義向地主甲○○、丙○○○、己○○購入上揭已供作通行道路使用之各筆土地，再
    以自己名義將之分別出售予賴俊祺、庚○○、戊○○，其過
    戶方式係分別以地主甲○○、丙○○○、己○○為委託人及
    受益人，以需地之賴俊祺、庚○○、戊○○為受託人，而以
    信託關係為原因辦理信託登記，其目的在使賴俊祺、庚○○
    、戊○○得將登記在名下之該等土地捐贈澎湖縣望安鄉公所
    ，以使渠三人得據該等土地之公告現值列報為91年度綜合所
    得稅申報時之列舉扣除額等事實，惟否認有何行使偽造私文
    書或使公務員登載不實之犯行。辯稱：我辦理信託登記均有
    告知各地主及需地之本人，並得渠等同意或概括授權，且我
    為賴俊祺等人辦理信託登記之目的係在節稅，當時法律亦未
    禁止受託人不得將受託土地捐贈政府機關節稅，可見並無何
    偽造文書或使公務員登載不實之犯行等語。經查：
  (一)依卷附桃園縣桃園地政事務所91年10月24日桃資登字第5432
    60號土地登記申請書暨所附土地信託契約書所載，丙○○○
    就其所有坐落桃園縣崁子腳段第232 之1 及第252 之13地號
    等二筆土地，均以自己為委託人及受益人、分別以庚○○、
    賴俊祺為受託人，並以「信託登記」為原因，於當日先後申
    請辦理信託登記予庚○○、賴俊祺。而關於丙○○○是否同
    意此信託登記乙節，據被告與丙○○○於91年10月8 日訂立
    之不動產買賣契約書中所載，丙○○○以200 萬元之價格將
    該二筆土地售予被告，雙方約定包括土地增值稅等所有應繳
    稅捐公課均由被告負責繳清，丙○○○則於收受尾款時將該
    土地有關憑證及辦理產權登記所需戶籍謄本、印鑑證明等證
    件交予被告憑辦，「產權取得名義」即過戶時之登記名義人
    則由被告決定，然均未見何等「信託登記」之記載。次據丙○○○到庭證稱：91年間上揭土地出售事宜，均係我先生徐
    茂添負責，我本人並不清楚等語（本院卷一第74頁）。再經
    徐茂添到庭證稱：91年10月間我代丙○○○出售現供公眾道
    路使用之該二筆土地給被告，共賣200 萬元，我的意思是「
    買賣」，但如何過戶的我不清楚，被告未曾向我表示要以「
    信託登記」之方式過戶，亦未特別約定移轉登記方式，而登
    記是被告去辦的，他要蓋章時，我就把印鑑交給他，讓他蓋
    完再還給我，我太太丙○○○只聽得懂部分國語，她完全不
    知道有信託的事情等語（本院卷一第75頁至第78頁）。又證
    稱：上揭不動產買賣契約書上的章是我把印章交給被告蓋的
    ，蓋完後被告就還給我，當初和被告談是要賣土地給被告，
    不是交給他管理，至於前揭土地登記申請書及土地信託契約
    書，案發前我從未看過，亦不知其內容，至上面所蓋丙○○○之印章，是我應被告辦理過戶需要拿給被告蓋的，但內容
    我沒有去看，被告只說他完全會處理，從未談及辦理信託之
    事等語（本院卷一第78頁至第82頁）。綜上可見，被告係向
    丙○○○及其代理人徐茂添表示「購買」上開二筆土地之意
    思，丙○○○與徐茂添亦係基於「出售」該二筆土地之意思
    而與被告訂立上揭買賣契約，即雙方互為表示且約定之交易
    原因及真意、與丙○○○與徐茂添二人主觀上所認知移轉所
    有權之原因，均係「買賣」，而非「信託」，被告亦從未告
    知、亦從未得伊二人授權得以「信託登記」此一方式辦理移
    轉登記等情，即堪認定。
  (二)依卷附桃園縣桃園地政事務所91年12月6 日桃資登第614780
    號土地登記申請書暨所附土地信託契約書所載，己○○就其
    所有坐落桃園縣崁子腳段第280 及第284 之5 地號等二筆土
    地，均以自己為委託人及受益人、以戊○○為受託人，並以
    「信託登記」為原因，於當日申請辦理信託登記予戊○○。
    而關於戊○○是否同意此信託登記乙節，依被告與戊○○先
    後於91年9 月12日及92年3 月27日簽訂之土地買賣契約書所
    示，被告先後以自己名義將該二筆土地分別以385 萬元、52
    5 萬元（合計共910 萬元）之價格售予戊○○，其中載明「
    乙方（即被告）願將下列所示不動產（即上開二筆土地）出
    售給甲方（即戊○○）」，即雙方係互為買賣之意思表示，
    此外未見何等「信託登記」之記載。次依戊○○具狀向本院
    表示伊係委由財務人員曾政衡出面與被告接洽本件捐地節稅
    事宜，而據證人曾政衡到庭證稱：本案二筆土地係我在91年
    間受戊○○委託出面向乙○○洽談購買而來，係以公告地價
    之百分之12為買價，目的是要捐贈政府機關以減免戊○○91
    年度之綜合所得稅，其間過程都由我經手辦理，在我與被告
    洽談過程中，從未聽聞被告提及要以「信託登記」之方式辦
    理過戶，我對被告終以此方式辦理過戶亦無所悉，至土地登
    記申請書上戊○○之印文，係我將戊○○之印章交給被告，
    由被告蓋用的，我當時是把印章交給被告，讓被告在所持之
    一疊資料上蓋用，我當時並沒有看那些資料的詳細內容等語
    。又證稱：「我必須要有土地辦理捐贈，乙○○說他有土地
    ，我要拿到捐贈證明，我跟乙○○說，我要捐贈土地，我要
    有捐贈證明，我不管他土地怎麼來... （你剛才說，有一疊
    文件，你把印章交給乙○○蓋，是何時的事情？）要辦理登
    記時。.. （ 你們要捐地，要辦節稅，委託乙○○幫你們找
    地，幫你們捐贈，至於土地怎麼來的，你們不管，談好之後
    ，你們先跟乙○○簽買賣契約書，代表你們跟乙○○買了這
    土地，要付多少錢，之後要辦登記時，乙○○請你們過去，
    要你拿印章給他，乙○○一個人蓋章，去辦理登記，是否如
    此？）是。（就你跟乙○○之間所談情形，以及你所簽立買
    賣契約書為基礎，當乙○○跟你說要辦理登記時，你認為依
    約乙○○應該是半土地移轉登記，還是土地信託登記？）我
    認知是買賣。（結果後來變成信託登記給戊○○，你原本不
    知情？）不知道。（辦登記時乙○○有無跟你說是要辦信託
    登記？）沒有。」等語（以上均見本院卷一第113 頁至第11
    8 頁）。綜上可見，被告受需地之戊○○委託辦理捐地節稅
    事宜後，相關購地過戶之事均與戊○○另委託處理之曾政衡
    接洽。而被告係向曾政衡表示「出售」上開己○○二筆土地
    之意，曾政衡亦代理戊○○表示「承買」之意，可見雙方互
    為表示且約定之交易原因及真意、及代理人曾政衡主觀上所
    認知移轉所有權之原因，均係「買賣」，而非「信託」，被
    告亦從未告知、亦從未得戊○○或曾政衡授權得以「信託登
    記」此一方式辦理移轉登記等情，亦堪認定。
  (三)另庚○○、賴俊祺父子除上揭(一)部分之分別以受託人名義受
    原地主丙○○○信託登記伊所有之坐落桃園縣崁子腳段第23
    1 之1 地號及第252 之13地號等二筆土地外，另依卷附桃園
    縣政府桃園地政事務所91年10月25日桃資登字第544470號及
    第544480號土地登記申請書暨所附甲○○分別與庚○○、賴
    俊祺所定之土地信託契約書所示，甲○○亦於91年10月25日
    將所有坐落桃園縣法政段第653 地號土地各二分之一持分分
    別以「信託登記」為原因信託登記予受託人庚○○、賴俊祺
    父子二人。而甲○○及庚○○、賴俊祺三人，及上揭將所有
    坐落桃園縣崁子腳段第280 地號及第284 之5 地號土地信託
    登記予戊○○之己○○，是否均同意居間代辦之被告以「信
    託登記」方式辦理土地過戶登記等節，經查：
  (1)甲○○固到庭證稱：我在91年間將上開原本作為公眾通行道
    路使用之土地以32萬元價格賣給被告，該「不動產買賣契約
    書」則是我到被告的事務所去辦的，被告當時說要蓋章，我
    就依被告指示蓋章，至於土地最終過戶給何人，我不知道，
    相關過戶事宜亦係我將證件印鑑等物交由被告辦理的，但我
    已不記得當時被告有無跟我說是要以買賣名義或是以其他方
    式過戶等語（本院卷一第70頁至第72頁）。嗣經本院質以當
    時究有無與被告約定將以信託登記辦理過戶、或有無談及「
    信託」之事時，答稱：「如何說的我忘記了」，又稱：「講
    『信託』的意思我知道。但當初我和被告有無約定信託的事
    情，因事情過那麼久我忘記了」等語（本院卷一第73頁至第
    74頁）。甲○○就其與被告簽訂買賣契約時，就是否曾獲被
    告告知「信託登記」乙事，雖一概含糊答稱不復記憶，然伊
    確實瞭解「信託登記」之意，亦知悉此與一般所有權移轉登
    記不同之處，至出售土地時所簽訂之「不動產買賣契約書」
    ，亦係甲○○親至被告事務所簽訂用印而來，此均為甲○○
    陳述明確。而觀卷附經被告及甲○○於91年9 月18日訂立之
    「不動產買賣契約書」所載，除一般交易條件外，更於「十
    一、特約事項」欄以非印刷之繕寫方式記載「2.本件買賣雙
    方同意以信託方式登記過戶捐贈」等字句，即已載明將以「
    信託登記」方式辦理過戶登記，而此契約書又經甲○○親自
    簽署蓋印，可見甲○○親至被告事務所內與之訂立簽署本案
    土地買賣契約時，確業經被告告知將以信託登記方式辦理過
    戶後再辦理捐贈，甲○○對此亦已瞭解同意後始簽名蓋印於
    上，至堪認定。
  (2)依偵查卷附庚○○、賴俊祺父子與被告訂立之不動產買賣契
    約書所示，被告於91年10月9 日將甲○○所有法政段第653
    號地號、及丙○○○所有崁子腳段第232 之1 地號、第252
    之13地號等三筆土地分別售予庚○○及賴俊祺，而該契約書
    上買主欄除據載庚○○、賴俊祺父子二人名義外，復載有「
    丁○○代」（即丁○○代理庚○○及賴俊祺二人）之意旨。
    而據賴俊祺於本院審判中證稱：我與庚○○向甲○○、丙○○○購買之三筆土地，我只聽庚○○說過要捐贈澎湖望安鄉
    公所，其餘來龍去脈我並不清楚等語（本院卷一第111 頁）
    。次據庚○○於檢察官偵查中結證稱：賴俊祺是我父親，此
    購地捐贈之事都是我在處理，我當時因聽說買土地捐贈可以
    節稅，便委由友人羅世豪找到代書丁○○幫我辦，我們是向
    丁○○買地，但沒有約定一定要從丁○○過戶給我們，只要
    丁○○能幫我們找到地辦節稅就可以，因此我們就將身分證
    件及印章交給丁○○，當時是以買賣土地的名義跟丁○○簽
    約，從不知道有何信託登記之事，為何最後變成信託，我們
    也不知道等語；又證稱：「（當初為何向乙○○買土地？）
    我們是跟丁○○買土地，至於他們二個代書之間如何處理，
    我們就不知道了。（都是以買賣名義簽訂契約嗎？）是」等
    語（以上見95年度交查字第933 號卷第11頁）。再依丁○○
    於本院審判中證稱：當時庚○○父子要我幫忙找土地辦理捐
    贈節稅事宜，辦理過程我是跟庚○○公司經理羅世豪接洽，
    我先跟被告買土地（按即上揭甲○○即丙○○○之土地），
    以便再賣給庚○○父子辦理捐贈，我總共簽了兩份土地買賣
    契約書，一份我自己留存者並無庚○○父子名義，另一份（
    即上揭附於偵查卷者）由庚○○父子留存，我向被告買完土
    地後，本來要直接與庚○○父子簽約，但庚○○公司之法務
    人員說該土地非我所有，不讓我做賣方，要我把所有權人找
    來，我遂帶被告到場，經庚○○公司人員同意後，由我、被
    告、及庚○○公司人員出面共同簽約，我則成為代理人，當
    時約定登記事由是「買賣」，而非「信託」等語。至土地登
    記之辦理過程，丁○○證稱：「（有關土地登記事情是否你
    去辦的？）不是，是乙○○。（登記過程所需各項文件、印
    章怎麼交給乙○○？）是乙○○準備好之後，我叫乙○○直
    接去他們公司用印。（所以登記時，是以何種名義登記你並
    不知情？）我完全不知道。（庚○○父子是自己拿印章，看
    著洪炳輝用印，還是委由他們公司內部的人處理？）委託他
    們公司內部的人處理，應該是叫陳文珠，他們所有印章都是
    由陳文珠用印。（陳文珠在他們公司擔任何職？）類似財務
    或股務... 他（乙○○）有拿文件到公司去，公司打電話給
    我問我那是什麼文件，我有打電話給乙○○，叫乙○○過去
    跟他們解釋那是什麼文件。（庚○○父子公司有無法務人員
    ？）有。（法務人員有無參與購地捐贈事務？）當初簽約的
    時候法務是有在場，後來登記文件要用印時，乙○○曾經跟
    我抱怨，他們公司蓋個章怎麼要蓋好幾天，所以我有打電話
    去問，我不知道是問陳文珠還是羅仕豪，我忘記了，他們是
    跟我說，他們公司每次要用印時，都要給法務看過文件。..
    . 我不記得（有無講到信託），我的印象是他們公司有打電
    話來，（乙○○要用印時）我有叫乙○○過去解釋一次還是
    兩次。（本件整個過程，何階段需要給他們公司用印？）二
    次，一次是過戶到賴先生名下，一次是要捐贈」等語（以上
    均見本院卷一第118 頁至第123 頁）。復參以庚○○於檢察
    官偵查中即已證稱：「是由羅世豪先告訴我可以捐地節稅，
    我再詢問法務鄒（文淇）的意見，他表示這件是買地節稅沒
    有問題，我就交代陳文珠用印」等語（96年度他字第55號卷
    第122 頁）；即庚○○係經其公司內法務人員鄒文淇告知無
    誤後，始授權陳文珠蓋印；而證人羅世豪亦於檢察官偵查中
    證稱：「（買賣）契約上有我的簽名，是因為我們公司法務
    鄒文淇請我當見證人，所以才簽名... （買賣契約中庚○○
    的章、姓名，是誰簽蓋的？）章是我們公司股務課長陳文珠
    簽蓋的」等語（同上偵卷第122 頁），凡此辦理過程與丁○○前揭證述內容大致相符，綜此可見，庚○○父子為辦理捐
    地節稅，先委由代書丁○○找地，嗣丁○○欲向乙○○承買
    乙○○所先購得之甲○○與丙○○○之上揭土地後再轉賣庚○○父子，然經庚○○公司內處理人員表示須以乙○○為賣
    方，丁○○乃轉為代理人之地位，此即上揭土地買賣契約書
    中除據載庚○○父子名義外，更載有「丁○○代」等字句之
    緣由。而自土地買賣、過戶乃至辦理捐贈整個過程，庚○○
    父子之印鑑均為庚○○交付授權伊公司員工陳文珠保管蓋用
    ，被告均未經手，遇土地買賣契約及嗣後辦理過戶登記之土
    地登記申請書暨土地信託契約書等相關文件須蓋用庚○○父
    子印鑑之場合，則先由被告填載備妥相關文件後，經由丁○○通知攜往交由陳文珠，由陳文珠交公司內諳熟法律之法務
    人員鄒文淇審閱研究，遇有疑義則連絡被告前來解釋說明，
    並與庚○○本人確認無誤後，始再由庚○○授權陳文珠在上
    揭各式契約及申請書上蓋印，非由被告擅自蓋用而來，是堪
    認定。依此觀之，上開明載信託登記原因之土地登記申請書
    及土地信託契約，既均為庚○○公司內諳熟法律之法務人員
    鄒文淇詳予審閱、甚至要求被告前來解釋說明確認無誤後，
    始由獲庚○○父子授權使用印鑑之陳文珠蓋印其上，可知庚○○公司之法務人員及陳文珠必係已將上揭申請書及契約書
    中所示以「信託登記」方式辦理過戶乙事告知庚○○及賴俊
    祺，並得同意後，陳文珠始予用印，即被告係在得庚○○及
    賴俊祺同意下以「信託登記」為原因辦理上揭土地之過戶，
    至堪認定。
  (3)依被告與己○○於91年10月18日所定不動產買賣契約書之第
    10條訂定「本件不動產移轉登記之權利人名義得由甲方（即
    被告乙○○）自由決定，未辦妥移轉登記前，甲方如將本產
    權讓渡他人時，乙方（即原地主己○○）亦要同意無條件蓋
    章，並提供有關證明文件供甲方之承讓人過戶登記」，此外
    復於緊接出賣人己○○署名之後方，以非印刷之繕寫方式加
    載「91.12.19收訖... 本案承買人（按即被告乙○○）願依
    前列第十條原則以信託登記方式登記于戊○○。嗣後一切稅
    捐及權利義務均與乙方（按即原地主己○○）無關」等字句
    ，即已明確揭櫫「信託登記」之旨。次據己○○到庭證稱：
    「這筆地是先父過世，62年以我的名字取得，已經無償供人
    使用20、30年，做道路使用，就是桃園醫院的雙龍街，...
    因為我的土地都讓給他人使用，我覺得我的地也是燙手山芋
    ，我的土地要捐給桃園市公所，但是當時他們沒有受理，..
    . 最後是乙○○來找我，... 說要買，... 最後我才決定要
    賣，談條件，簽契約書，是他幫我處理這筆土地，剛開始乙○○說是用買賣的，91年10月18日簽了一個買賣契約，...
    裡面第10條說本件不動產移轉登記之登記名義人由他指定，
    到接近付尾款的時候，乙○○拿了一個好像是信託契約叫我
    蓋章過戶，當時我很納悶，怎麼買賣是信託契約，... 只是
    因為契約第10條有約定，乙○○可以指定登記權利人，我要
    配合辦理，我為了不違約起見，所以我有蓋章給乙○○，有
    關信託的權利人是乙○○自己寫戊○○。（既然當初以信託
    方式過戶，你心中有疑慮，有無去問乙○○為何要以這種方
    式來過戶？）我有問他，乙○○說這也是過戶的一種方式，
    我也有問過別人，別人也是跟我說，這也是所有權移轉的一
    種方式，聽到這樣之後，經過一段時間之後，最後我才決定
    要蓋」等語（本院卷一第109 頁至第110 頁）。綜此可見，
    被告確已明確告知己○○本件將以「信託登記」方式辦理過
    戶，並得己○○同意後，被告始據以辦理，至堪認定。
  (四)綜上各節，被告就其以「信託登記」方式辦理過戶乙事，係
    在告知並已得原地主甲○○、己○○、及委託辦理捐地節稅
    事宜之庚○○、賴俊祺父子之同意下所為，就此部分而言，
    被告固無盜蓋印章及偽造渠等名義之土地登記申請書及土地
    信託契約書等私文書之行為。然被告未得原地主丙○○○之
    同意及授權，即蓋用丙○○○之印章於上揭土地登記申請書
    及土地信託契約書上，表示丙○○○同意以委託人之地位將
    伊所有上揭二筆土地分別信託登記予受託人庚○○、賴俊祺
    父子之意，嗣後持向桃園縣桃園地政事務所行使；又未得委
    託代辦捐地節稅事宜之戊○○同意及授權，即蓋用戊○○印
    章於前揭之土地登記申請書及土地信託契約書上，表示戊○○同意以受託人之地位受託管理委託人己○○所有之前揭崁
    子腳段第280 地號及第284 之5 地號等二筆土地之意，嗣亦
    持向桃園縣桃園地政事務所行使等各情，均經認定如前，是
    被告先後偽造丙○○○及戊○○名義之前揭各土地登記申請
    書及土地信託契約書並持以行使之犯行，甚為明確。再者，
    甲○○、丙○○○、己○○等地主之真意均係以出賣人之地
    位將土地出售被告，再由被告指定所有權移轉登記之登記名
    義人，絕無將土地分別信託庚○○、賴俊祺、戊○○管理收
    益之意；至庚○○、賴俊祺、戊○○等人之真意亦係以買受
    人之地位向被告購進上揭土地後捐贈政府節稅，絕無以受託
    人之地位分別為甲○○、丙○○○、己○○等地主管理渠等
    土地之意，此均如前述。是被告擅自於未得丙○○○及戊○○之情形下，並與知情同意之甲○○、己○○、庚○○及賴
    俊祺等人共同持上開各登載「信託登記」原因之土地登記申
    請書及土地信託契約，向桃園縣桃園地政事務所公務員申辦
    各筆土地之信託登記，而使承辦公務員將此與各登記當事人
    間以買賣原因申辦土地所有權移轉登記之原意迥違之信託登
    記原因及登記事項，登載於職務上職掌之地籍簿公文書上等
    犯行，亦堪認定，均應依法論科。
二、被告行為後，刑法及刑法施行法部分條文業經修正公布，並
    均於95年7 月1 日施行。修正後刑法第2 條第1 項之規定，
    係規範行為後法律變更所生新舊法律比較適用之準據法，於
    修正後刑法施行後，應適用修正後刑法第2 條第1 項規定之
    「從舊從輕」之原則為比較；修正後刑法第2 條第2 項，則
    為同條第1 項之特別規定，於修正後刑法施行後，關於非拘
    束人身自由之保安處分，應依修正後刑法第2 條第2 項之規
    定，適用裁判時之法律。又修正後刑法第35條，乃刑之重輕
    之法定次序與標準，應適用裁判時之修正後刑法第35條之規
    定。修正後刑法第2 條第1 項係採「從舊從輕」原則，適用
    最有利於行為人之法律。既曰法律，自較刑之範圍為廣；除
    法律有特別規定者（如修正後刑法第2 條第2 項非拘束人身
    自由之保安處分適用裁判時法，修正後刑法施行法第9 條之
    3 規定之情形），應依其規定；或事關執行之緩刑之宣告，
    或犯罪在刑法修正施行前，自首在刑法施行後之自首部分，
    或程序之規定（程序從新，如刑法第40條沒收宣告之程序規
    定），應適用裁判時之修正後刑法之規定外；依修正後刑法
    第2 條第1 項比較時，應就「罪、刑」有關之共犯、未遂犯
    、連續犯、牽連犯、結合犯以及累犯加重、自首減輕暨其他
    法定加減原因（如身分加減）與加減例等一切情形，綜其全
    部之結果而為比較後，予以整體適用，不能割裂而分別適用
    有利益之條文。關於易科罰金之折算標準、易服勞役之折算
    標準及期限、罰金與死刑是否併予執行、多數有期徒刑定應
    執行之刑時之最高刑期之限制等之修正，事涉行為人易刑折
    算標準金額之多寡與期限之長短及定執行刑時能否就罰金刑
    併予執行或有期徒刑定應執行之刑時最高度之限制，亦均屬
    依修正後刑法第二條第一項所應比較適用法律之範圍。拘束
    人身自由之保安處分，並非屬修正後刑法第2 條第2 項規定
    應適用裁判時法之範圍，除有特別規定者外，亦屬應依修正
    後刑法第2 條第1 項比較適用之法律；從刑附屬於主刑，除
    法律有特別規定者外，依主刑所適用之法律（以上參考最高
    法院95年5 月23日刑事庭第8 次會議決議及最高法院24 年
    上字第4634號、24年上字第5292號、27年上字第2615號判例
    ）。其次，法律有變更而須為新、舊法之比較以定其適用之
    目的，厥唯保障行為人之既有法律地位不致因法律之修正而
    惡化或受到更不利益之結果並兼謀行為人之利益，此為最高
    之價值，非必斤斤於法律體系適用之完整性，況或基於法規
    之性質，如程序性之法律、事涉執行之緩刑規定，依法理係
    均應適用新法，或因法律另有規定，如修正後刑法第2 條第
    2 項規定「非拘束人身自由之保安處分係適用裁判時之法律
    」，修正後刑法施行法第3 條之1 第2 項規定「於九十四年
    一月七日刑法修正施行前犯併合處罰數罪中之一罪，且該數
    罪均符合第四十一條第一項得易科罰金之規定者，適用九十
    年一月四日修正之刑法第四十一條第二項規定」，即有此情
    形係一律適用行為時法之舊法，由是可見遇有法律修正而須
    選擇適用新法或舊法時，應依法規之性質或視法律之規定各
    自決之，不受其他法規如何適用之羈絆，在選法適用時，本
    即寓有可據個別之特性而割裂分別適用新法或舊法之容許性
    ，縱令須為利、弊之比較以定如何適用之法規亦無不同，至
    數項經修正之法律須整體比較以同其新、舊法之適用俾維持
    法律體系之完整性，核係各該法律在適用上因具「依附及相
    互關聯」之特性使然，非屬新、舊法應比較利、弊藉資保障
    行為人之既有法律地位兼謀其利益之立法意旨所必然。準此
    以解，就「罪、刑」有關之規定諸如共犯、未遂犯、連續犯
    、牽連犯、結合犯以及累犯加重、自首減輕暨其他法定加減
    原因（如身分加減）與加減例等一切情形，應綜其全部之結
    果而為比較後，予以整體適用，不能割裂而分別適用有利益
    之條文，固如前述，惟究其緣由，實係著眼於因各該規定皆
    涉及犯罪之態樣、階段、罪數、法定刑得或應否加、減暨加
    減之幅度，並進而影響法定刑或處斷刑之範圍，換言之，各
    該「罪、刑」之規定須經綜合考量整體適用後，方能據以限
    定法定刑或處斷刑之範圍，嗣始得於該範圍內為一定刑之宣
    告，易詞以言，個別宣告刑雖屬單一之結論，然實係經綜合
    考量整體適用各相關「罪、刑」規定之所得，因之，宣告刑
    所據以決定之各相關「罪、刑」規定，顯具適用上之「依附
    及相互關聯」之特性，自須同其新、舊法之適用，第查，「
    易刑」或「定執行刑」係規範宣告刑得或應如何執行之法律
    ，核屬為刑之宣告後始生應否適用問題之規定，非屬宣告刑
    所據以決定因而須先行確定如何適用新、舊之法規，依其性
    質，在未為刑之宣告前亦無可能確定應否適用而預先選定須
    適用新或舊法，復無此必要，不寧唯是，該規定所涵攝之「
    小前提」係「宣告刑」，猶與「罪、刑」規定涵攝之「小前
    提」為「歷史社會事實」迥異，職是，「易刑」及「定執行
    刑」之規定，不論涵攝之「小前提」、決定應否適用之階段
    及適用後所得之法律效果，與「罪、刑」之規定皆不相侔，
    與之顯不具適用上之「依附及相互關聯」之特性，依前述，
    要毋須與「罪、刑」之規定同其新、舊法之適用，自得秉其
    本身之性質而各據應涵攝之「小前提」為新、舊、利、弊之
    比較後個別定其法律之適用，尤應敘明。茲首就與本案有關
    且於為刑之宣告前須先行及連帶確定應如何適用之法律修正
    情形列述如下：
  (一)修正前刑法第56條規定「連續數行為而犯同一罪名者，以一
    罪論。但得加重其刑至二分之一。」，修正後已將該條刪除
    ，亦採一罪一罰之原則。
  (二)被告行為後，刑法第55條後段牽連犯之規定已修正刪除，此
    刪除雖非犯罪構成要件之變更，但顯已影響行為人刑罰之法
    律效果，自屬法律變更。於被告行為時，被告所涉行使偽造
    私文書罪及使公務員登載不實罪，須從一重之一罪論處，然
    依修正後法律，被告上開行為即須數罪併罰，修正後之規定
    對於被告並未較被告行為時有利。
  (三)修正前刑法第33條第5 款規定「罰金：（銀元）一元以上。
    」，復依罰金罰鍰提高標準條例第1 條前段規定提高為10倍
    ，折算新台幣為30元；修正後刑法第33條第5 款規定「罰金
    ：新臺幣一千元以上，以百元計算之。」，現行刑法中，有
    關於罰金刑最低度刑之規定既有修正，自屬法律變更。
  (四)經綜合適用修正前、後之罪、刑相關規定予以比較結果，修
    正後之規定顯非較修正前之規定對被告有利，因之，依現行
    即修正後刑法第2 條第1 項前段規定，此部分自應整體適用
    修正前刑法之有關規定，合先敘明。
三、核被告盜蓋丙○○○之印章於伊分別與庚○○、賴俊祺之土
    地登記申請書及土地信託契約書上後，持向桃園縣桃園地政
    事務所承辦公務員行使；又盜蓋戊○○之印章於其與己○○
    之土地登記申請書土地信託契約書上後，持向桃園縣桃園地
    政事務所承辦公務員行使，此部分所為，均係犯刑法第216
    條、第210 條之行使偽造私文書罪。又被告明知甲○○、丙○○○、己○○等地主與需地之庚○○、賴俊祺、戊○○間
    之真意均為買賣，均非將土地信託他人管理或受他人信託管
    理土地之意，竟或擅自或得甲○○、己○○、庚○○及賴俊
    祺同意後，先後持上開土地登記申請書及土地信託契約書向
    桃園縣桃園地政事務所申辦土地信託登記，致承辦公務員將
    此不實之信託登記事項登載於職務上職掌之地籍簿上，此部
    分所為，均係犯刑法第214 條之使公務員登載不實罪。被告
    盜用丙○○○及戊○○之印章，悉為被告偽造伊二人名義私
    文書之部分行為，而偽造文書之低度行為應為嗣後行使之高
    度行為吸收，均不另論罪。被告上揭使公務員登載不實之犯
    行，分別與地主甲○○及需地之庚○○、賴俊祺間，及與需
    地之庚○○、賴俊祺間，及與地主己○○間，互有犯意聯絡
    及行為分擔，應論以共同正犯。被告每次雖均同時行使各以
    丙○○○或戊○○名義偽造而成之土地登記申請書及土地信
    託契約書等2 份私文書，惟各僅侵害以丙○○○及戊○○之
    名所作文書之公共信用性此單一社會法益，衹構成單純一罪
    。至其先後2 次行使偽造私文書之犯行，及先後於91年10月
    24日、同月25日、及91年12月6 日使公務員登載不實之犯行
    ，各為時間緊接，構成要件相同，顯各係基於概括犯意反覆
    為之，應分別依修正前刑法第56條連續犯之規定以一罪論，
    並均依法加重其刑。被告上揭連續行使偽造私文書罪、及共
    同連續使公務員登載不實罪間，有方法目的之牽連關係，應
    依修正前刑法第55條牽連犯之規定，從一重論以連續行使偽
    造私文書罪。爰審酌被告犯罪動機、目的、手段、偽造文書
    之種類、表彰之意思於社會生活上所具之價值、犯行所生之
    危害及犯後態度等情狀，量處如主文所示之刑。末查，中華
    民國九十六年罪犯減刑條例業於96年7 月16日施行，
    本件被告之犯罪時間係在96年4 月24日以前，合於該條例第
    2 條第1 項第3 款之規定，應依該規定減其刑期二分之一。
    次查，刑法易科罰金之規定亦經修正，修正前刑法第41條第
    1 項前段規定：「犯最重本刑為五年以下有期徒刑以下之刑
    之罪，而受六個月以下有期徒刑或拘役之宣告，因身體、教
    育、職業、家庭之關係或其他正當事由，執行顯有困難者，
    得以一元以上三元以下折算一日，易科罰金。」，此折算標
    準並應適用修正前罰金罰鍰提高標準條例第2 條規定，就其
    原定數額提高為一百倍折算一日，亦即被告行為時之易科罰
    金折算標準，應以銀元100 元以上300 元以下之數額折算1
    日，經換算為新臺幣，則應以新臺幣300 元以上900 元以下
    折算1 日。惟95年7 月1 日施行之刑法第41條第1 項前段規
    定：「犯最重本刑為五年以下有期徒刑以下之刑之罪，而受
    六個月以下有期徒刑或拘役之宣告者，得以新臺幣一千元、
    二千元或三千元折算一日，易科罰金」，於同日並廢除罰金
    罰鍰提高標準條例第2 條之規定，亦即係以新台幣1,000 元
    、2,000 元或3,000 元折算1 日，比較之下，修正後之規定
    顯非較有利於行為人，依修正後刑法第2 條第1 項前段規定
    ，此部分應適用行為時法，是就被告所減得之刑，依中華民
    國九十六年罪犯減刑條例第9 條、修正前刑法第41條第1 項
    前段、修正前罰金罰鍰提高標準條例第2 條規定，諭知易科
    罰金之折算標準。
四、公訴意旨另以：前揭甲○○、丙○○○等地主分別與需地辦
    理捐贈之庚○○、賴俊祺父子間之以信託登記為原因之土地
    登記申請書及土地信託契約書，及己○○與戊○○之以信託
    登記為原因之土地登記申請書及土地信託契約書，其中甲○○、己○○等地主與需地之庚○○、賴俊祺等四人均未獲被
    告告知、更未同意被告以信託登記辦理過戶，被告竟擅自盜
    用渠四人之印文蓋用上揭文件，而偽造渠等名義之土地登記
    申請書及土地信託契約書等私文書後，再持向桃園縣桃園地
    政事務所行使，因認被告此部分亦涉有刑法第216 條、第21
    0 條之行使偽造私文書罪嫌。且被告先分別向甲○○、丙○○○、己○○訂立上揭各筆土地之土地買賣契約後，為規避
    依各該買賣契約所定須繳納之土地增值稅，竟不依法將上揭
    各筆土地所有權辦理以買賣為原因之所有權移轉登記，而直
    接將各筆土地以信託登記為原因辦理過戶予需地之庚○○、
    賴俊祺及戊○○，藉此逃漏其向甲○○、丙○○○、己○○
    買受上揭各筆土地後依約應繳納之高額土地增值稅各3,836,
    789 元、9,751,534 元、19,065,708元，因認被告此部分涉
    有違反稅捐稽徵法第41條之以詐術逃漏稅捐罪。惟查：
  (一)被告就甲○○、丙○○○等地主分別與需地之庚○○、賴俊
    祺父子間之以信託登記為原因之土地登記申請書及土地信託
    契約書，及己○○與戊○○之以信託登記為原因之土地登記
    申請書及土地信託契約書，被告係在告知甲○○、己○○、
    庚○○、賴俊祺等人將以「信託登記」為原因辦理各該土地
    之過戶登記並得甲○○、己○○本人同意，及得庚○○與賴
    俊祺委託出面與被告商洽本案捐地節稅事宜之員工陳文珠之
    同意後，始蓋用甲○○、己○○、庚○○、賴俊祺各人之印
    章於各該土地登記申請書及土地信託契約書上，此均如前揭
    一、(三)所述。被告既已得甲○○、己○○、庚○○及賴俊祺
    等人以此「信託登記」方式辦理土地過戶，縱其實質內容有
    所不實（即假信託真買賣），亦無何偽造渠等名義之土地登
    記申請書及土地信託契約書復持以行使等犯行可言。此部份
    本應諭知無罪，然檢察官認倘構成犯罪，與被告前揭經起訴
    且經本院論罪科刑之行使偽造丙○○○、戊○○等人文書部
    份有連續犯之裁判上一罪關係，故不另為無罪判決。
  (二)逃漏稅捐罪部分：
  (1)按土地稅法第28條規定，已規定地價之土地，於土地所有權
    移轉時，應按其土地漲價總數額徵收土地增值稅。但因繼承
    而移轉之土地，各級政府出售或依法贈與之公有土地，及受
    贈之私有土地，免徵土地增值稅。而以買賣方式有償移轉土
    地所有權之場合，該土地增值稅之納稅義務人為原所有權人
    ，此觀同法第5 條第1 項第1 款、第2 項之規定亦明。再因
    信託行為成立，委託人與受託人間，以土地為信託財產移轉
    所有權者，不課徵土地增值稅，同法第28條之3 第1 款亦有
    明定。本件依檢察官起訴意旨，被告係向地主甲○○、丙○○○、己○○買受上揭各筆土地時，分別與之約定土地增值
    稅由被告自己繳付，爾後再利用真買賣假信託之方式，規避
    自己依約應付之土地增值稅。然依前開規定，於此以買賣之
    有償方式移轉土地所有權時，土地增值稅之納稅義務人應為
    甲○○、丙○○○、己○○等原所有權人，此不因被告另以
    契約與渠等約定土地增值稅應由自己繳付而有不同，故縱有
    以不正當方法逃漏應付之土地增值稅，其主體亦應為甲○○
    、丙○○○、己○○，而非被告，倘被告利用不正當方法協
    助甲○○、丙○○○、己○○等納稅主體逃漏應付之土地增
    值稅，亦僅能論以稅捐稽徵法第43條之幫助以詐術逃漏稅捐
    罪。是起訴意旨認被告涉犯稅捐稽徵法第41條詐術逃漏稅捐
    罪，尚有誤解，先予敘明。
  (2)至被告是否成立幫助逃漏稅捐罪，則以甲○○、丙○○○、
    己○○等原地主是否有逃漏應納之土地增值稅為前提，倘渠
    三人本無繳納土地增值稅之義務，自無逃漏稅捐可言，被告
    亦無成立幫助逃漏稅捐罪餘地。經查，甲○○、丙○○○、
    己○○將渠等所有本案各筆土地出售被告，因係有償移轉，
    依前揭土地稅法規定本負有繳納土地增值稅之義務。然細究
    渠等各筆土地之出賣緣由及使用狀況，本案原屬己○○所有
    之崁子腳段第280 地號及第284 之5 地號二筆土地，曾於91
    年間經桃園縣政府會同相關單位會勘後確認使用現況係屬供
    公眾通行之現有巷道即桃園市○○街，並經所有權人己○○
    出具無償供公眾通行之切結書，而為桃園縣政府於91年11月
    20日出具府工土字第0910259968號函證明之並准作道路使用
    ；原屬甲○○所有之法政段第653 地號土地，則經桃園縣政
    府於91年10月18日會勘確認使用現況係桃園市公所鋪設面之
    村里道路，並已編為桃園市○○路448 巷，而為無償供公眾
    通行之道路，並於91年11月12日出具府工土字第0910249923
    號函證明之並准作道路使用；原屬丙○○○所有之崁子腳段
    第232 之1 地號及同段第252 之13地號二筆土地則分別無償
    供桃園縣雙龍街、雙龍街31、33、35、37、39、41巷、及龍
    壽街83巷等巷道使用，以上分別有卷附桃園縣政府96年8 月
    13日府工土字第0960270860號函、96年10月8 日府工土字第
    0960339736號函、91年11月25日府工土字第0910259968 號
    函、91年11月12日府工土字第0910249923號函、及桃園縣桃
    園市公所96年6 月6 日桃市工字第0960028566號函等所載可
    證，核與己○○、甲○○、徐茂添前揭於本院審判中之證述
    內容相符，堪信為真，足見該等土地於91年間雖均登記於己○○、甲○○、丙○○○名下，而為渠等名義之財產，然早
    已成為供公眾自由通行使用之巷街道路，故乏人問津乃致市
    價甚低，甚且遠低於公告現值，是成為被告為庚○○父子及
    戊○○規劃捐地節稅事宜之絕佳用地。而該等土地雖與公法
    實務上所認既成道路供公眾通行達一定時間因時效完成成立
    之「公用地役關係」在成立要件及名稱上有所不同，然該等
    街路巷道均分別經行政機關編定路街名稱號碼，甚且業經鋪
    設道路，可見各地主實際上早已無法進行排他性地自由使用
    收益，就此所有權權能因公益原因而遭剝奪限制乙情而言，
    與「公用地役關係」尚無二致，亦屬事實。
  (3)憲法第15條規定，人民之生存權、工作權及財產權，應予保
    障。次參諸司法院大法官會議釋字第336 號、第400 號、第
    425 號、第440 號、第579 號解釋理由及意旨，國家機關有
    時或因公共利益之考慮，必須使用強制性手段使某些特定人
    之特定財產完全喪失、或移轉為公有，此時無異於由少數人
    承擔社會共同利益之成本，即社會全體受益，其成本竟由特
    定少數人承擔，自屬不公。即國家對人民財產之保障本難期
    絕對公平，若少數人因公益理由使其受憲法保障之財產權受
    國家強制徵收或相類性質之合法作為剝奪或限制，而此等侵
    害結果與他人相較顯失公平，且屬被迫為公益而逾其社會責
    任所應忍受程度之犧牲者，自憲法上平等原則觀之，應認該
    少數人受有「特別犧牲」應予損失補償。至應予補償之原因
    行為，除「公用徵收」外，其餘可抽象歸納為「特別犧牲」
    者，類如依都市計畫法劃歸之公共設施保留地、已具有公用
    地役關係之既成道路、依都市計畫法劃歸之都市○○道路用
    地等情形，均屬適例。綜前，「公用徵收」固無庸論，至雖
    非徵收，然任何因公益所造成特定人之特定財產權受有「特
    別犧牲」之情形，均應予補償，此乃經司法院大法官會議依
    憲法上財產權保障及平等原則所確立之憲法原理，殆無疑問
    。至補償手段，除給予一定補償金之積極補償外，另亦包括
    給予租稅優惠補貼之義務減免，且依上揭司法院大法官會議
    釋字第400 號、第440 號、第516 號及第579 號意旨，國家
    之補償方式應屬合理，且與損失間必須相當。再觀諸土地遭
    「公用徵收」或經依都市計畫法指定為公共設施保留地之「
    特別犧牲」等情形，依土地稅法第39條第1 項及第2 項前段
    規定，被徵收之土地，免徵其土地增值稅。依都市計畫法指
    定之公共設施保留地尚未被徵收前之移轉，準用前項規定，
    免徵土地增值稅。觀其特予租稅優惠之理由，亦與前述「特
    別犧牲」之法理相同，即國家因興辦公共事業之需要，得依
    法徵收私有土地，惟對於為公益而犧牲其權利之土地所有權
    人，除給予地價補償及其他補償費外，並斟酌情形給予相當
    租稅優惠，以符公平原則（司法院大法官會議釋字第241 號
    解釋理由意旨）。由此立法目的及大法官會議解釋意旨，可
    知在此土地徵收及依都市計畫法指定為公共設施保留地之此
    種為公益而特別犧牲土地財產權利之場合，其補償方式除應
    由國家依法給予一定程度之價值補償外，更另給予免徵土地
    增值稅之租稅優惠，至堪確定。而就本案甲○○、丙○○○
    、己○○等地主所有之上揭各筆土地使用情形而言，該等土
    地出售前均經行政機關編定路街名稱號碼，甚且業經鋪設道
    路，而因政府之行政作為遭強制無償供公眾通行使用，實際
    上渠等早已無法自由使用收益，此均如前述。雖未經政府徵
    收，且其土地使用分區亦非屬依都市計畫法規定劃定之「公
    共設施保留地」，然其作為一土地所有權人應享有之使用收
    益權，卻因政府行政作為之介入以成就為公眾通行此一公益
    目的而被迫完全犧牲，此須供公眾通行之公眾利益之相對成
    本竟獨由渠等承擔，與他人相較顯然不公，依前所述，自應
    予補償。再就該等土地情形與「公共設施保留地」之情形相
    較，就均因政府之作為而使私人財產受有特別犧牲，固無異
    致，然「公共設施保留地」縱經劃定，在未移轉他人前原地
    主仍得自由使用收益，對他人之無權占有亦得進行排他性之
    權利主張，而本案各筆土地在移轉前原地主本已失卻自由使
    用收益權利，現實上僅能被迫無償供公眾來往通行，可見後
    者就其特別犧牲程度較諸前者尤為嚴重，至為明確。是姑不
    論是否給予一定程度補償金之積極補償，然就土地增值稅之
    徵免而言，前者得於移轉時免徵土地增值稅，後者竟因法無
    明文無從主張此租稅減免，可見兩者就其為公益特別犧牲得
    獲之國家補償，顯然輕重失衡。是本諸舉輕明重之法理暨基
    於私有財產權及平等權應予保障之憲法原則，應認本案甲○○、丙○○○、己○○就渠等所有土地移轉時應類推適用上
    揭土地稅法第39條第2 項前段準用同條第1 項規定，就其特
    別犧牲之事實亦同予移轉時免徵土地增值稅之租稅優惠，方
    符法理之平。亦即，本案各筆土地之原地主甲○○、丙○○○、己○○就各自所有各筆土地所有權之移轉，不負繳納土
    地增值稅之義務，自無逃漏土地增值稅之可言，被告自亦無
    何幫助逃漏稅捐之犯行。
  (4)綜上所述，被告所為尚不成立幫助逃漏稅捐罪，此部份本應
    諭知無罪，然檢察官認倘構成犯罪，與被告前揭經起訴且經
    本院論罪科刑部份有牽連犯之裁判上一罪關係，故不另為無
    罪諭知。
五、檢察官移送併辦部分（台灣桃園地方法院檢察署96年度偵字
    第20999 號）：
  (一)檢察官另移送本院併辦意旨略以：被告就上揭為庚○○、賴
    俊祺父子辦理捐地節稅事宜，而先後購入丙○○○、甲○○
    之上揭土地，又向案外人黃國峰與黃旭茂購入渠等所有坐落
    桃園縣蘆竹鄉○○段第392 地號土地，再約定土地增值稅由
    被告負擔，而以約1040萬元售予庚○○父子委託之丁○○，
    再由丁○○售予庚○○父子，詎被告為減省將由己負擔之土
    地增值稅以賺取上揭轉賣間鉅額差價，明知庚○○父子委託
    意旨在達成捐地節稅目的，竟意圖為自己不法之利益，未經
    庚○○父子同意，違背上開委託任務，而利用信託登記無須
    課徵增值稅之便，將上開土地以原地主為受益人、分別以庚○○父子為受託人之方式，辦理信託登記予庚○○、賴俊祺
    二人，再由庚○○、賴俊祺分別以自有財產方式捐贈予澎湖
    縣望安鄉公所，並將該捐贈土地之公告現值列為伊二人91年
    度所得稅列舉扣除額，而降低伊二人之91年度應付綜合所得
    稅額，嗣為財政部台灣省中區國稅局查得上開捐贈土地係庚○○、賴俊祺之受託財產，不符捐贈財產須為「自有財產」
    之規定，乃認庚○○、賴俊祺虛列列舉扣除額共28,185,319
    元，除應補徵11,270,598元外，並處以6,198,000 元之罰鍰
    ，致生損害於庚○○及賴俊祺二人，因認被告此部分涉犯刑
    法第34 2條第1 項之背信罪。
  (二)按刑法第342 條第1 項背信罪之成立，係以行為人為他人處
    理事務，意圖為自己或第三人不法之利益，或損害本人之利
    益，而為違背其任務之行為，致生損害於本人之財產或其他
    利益者為要件。是倘被告為他人處理事務時，其處理行為客
    觀上確對本人之財產或利益肇生損害，然主觀上並無何為自
    己或第三人不法利益、亦無何為損害本人利益之意圖，亦不
    能遽以背信罪相繩。經查，被告受庚○○、賴俊祺委託辦理
    捐地節稅事宜，乃先向甲○○、丙○○○等地主約定土地增
    值稅由自己負責繳納，而向渠等購買適於捐贈之土地，備供
    日後轉售庚○○、賴俊祺捐贈之用。而被告為圖減省自己依
    約將負擔之土地增值稅，乃利用土地稅法第28條之3 所定「
    因信託行為成立，委託人與受託人間」移轉土地所有權者免
    徵土地增值稅此一優惠，未申辦各該土地所有權移轉登記予
    己、於轉售庚○○父子後再移轉所有權登記予庚○○父子等
    手續，而直接以甲○○、丙○○○、黃國峰與黃旭茂等地主
    為受益人、以庚○○父子為受託人，向地政機關申辦將各該
    土地信託登記予庚○○父子。觀其以此信託登記手段之目的
    ，除係為利用上揭土地稅法之規定而使自己脫免規避依約原
    應負擔之土地增值稅繳納義務外，亦為同時使庚○○、賴俊
    祺父子得將各該土地以自有財產之名義捐贈政府機關以達節
    稅目的。是此無非係被告以其執行地政士業務而瞭解相關土
    地稅務法規，乃利用土地稅法已就信託財產設免徵土地增值
    稅之優惠、惟所得稅法及主管機關國稅局卻未同時明確限制
    或禁止受託人將受託財產捐贈政府機關、或禁止於捐贈後就
    該受託財產價值享有所得稅列舉扣除額之租稅優惠，故被告
    相信其確得以此信託登記之取巧手段使庚○○、賴俊祺父子
    將上揭土地納為自有財產捐贈政府機關以達節稅目的，同時
    使自己減省原應繳納之土地增值稅，可見被告主觀上固有為
    自己利益之所圖（即減免自己依約應付土地增值稅），然此
    意圖尚難認有何不法性存在，即其主觀上應無何為自己不法
    所有、或為損害本人利益之意圖。綜上，依現有證據觀之，
    尚難認被告此部分行為涉有何等刑法背信罪之犯行，更與其
    前揭經起訴且經本院論罪科刑部份無何裁判上或實質上一罪
    關係，本院無從審究，應退由檢察官另為適法處分。
六、據上論斷，應依刑事訴訟法第299 條第1 項前段，修正後刑
    法第2 條第1 項前段，刑法第210 條、第216 條、第214 條
    ，修正前刑法第56條、第55條、第41第1 項前段，修正前罰
    金罰鍰提高標準條例第2 條，修正後刑法施行法第1 條之1
    第1 項、第2 項前段，中華民國96年罪犯減刑條例第2 條第
    1 項第3 款、第7 條、第9 條，現行法規所定貨幣單位折算
    新台幣條例第2 條，判決如主文。
本案經檢察官邱文中到庭執行職務。
中    華    民    國    97    年    3     月    18    日
              刑事第十一庭審判長法  官  蔡榮澤
                                法  官  林蕙芳
                                法  官  紀凱峰
以上正本證明與原本無異。
如不服本判決，應於判決送達後10日內向本院提出上訴狀（應附
繕本），其未敘述上訴理由者，應於上訴期間屆滿後20日內補提
理由書狀於本院，上訴於臺灣高等法院。
                                書記官  高文靜
中    華    民    國    97    年    3     月    25    日
附錄論罪科刑法條
中華民國刑法第210條
（偽造變造私文書罪）
偽造、變造私文書，足以生損害於公眾或他人者，處5 年以下有
期徒刑。
中華民國刑法第216條
（行使偽造變造或登載不實之文書罪）
行使第 210 條至第 215 條之文書者，依偽造、變造文書或登載
不實事項或使登載不實事項之規定處斷。
中華民國刑法第214條
（使公務員登載不實罪）
明知為不實之事項，而使公務員登載於職務上所掌之公文書，足
以生損害於公眾或他人者，處3 年以下有期徒刑、拘役或5 百元
以下罰金。


司法院資訊處製作；財團法人民間司法改革基金會備份。
